【裁判字號】    88,訴,680
【裁判日期】    890111
【裁判案由】    給付保證金
【裁判全文】
臺灣臺南地方法院民事判決  八十八年度訴字第六八○號
    原      告  鉅品建設有限公司
    法定代理人  乙○○
    被      告  甲○○
    訴訟代理人  郭玉山律師
                蕭麗琍律師
右當事人間請求返還保證金事件，本院判決如左：
    主    文
原告之訴及假執行之聲請均駁回。
訴訟費用由原告負擔。
    事    實
甲、原告方面：
  一、聲明：求為判決
  （一）被告應給付原告新台幣（下同）一百萬元及自八十七年六月一日起至清償日
        止，按年息百分之五計算之利息。
  （二）原告願供擔保，請准予宣告假執行。
  二、陳述：
  （一）被告於民國八十六年一月三十日與原告訂定供地建物契約（下簡稱系爭契約
        ），約定被告將台南市○○段六六六、六七○地號二筆土地供原告興建集合
        住宅樓房，原告並依約於訂約日先給付被告部分履約保證金一百萬元，並約
        定被告最遲應於八十六年十一月三十日前領得建築執照（下簡稱建照），嗣
        兩造同意延至八十七年五月三十日前被告應領得建照，俾能施工興建。惟申
        請建照前必備之申請指定建築線，被告卻已遲至八十七年六月二十日始由台
        南市政府工務局函請准予審核並附限制條件，顯然無法於約定期限前領得建
        照，則兩造原訂上開契約已因期限屆滿或解除條件成就而失其效力，被告依
        系爭契約第六條所受領之履約保證金一百萬元，自應返還原告。
  （二）系爭契約書第四條載有：「甲方（即被告）願協助乙方（即原告）辦理指定
        建築線及請領建築執照並提供通行道路，若有增加任何費用全部由甲方負擔
        與乙方無關。」是指被告因建築基地已列入都市計畫區，惟市府尚未發布實
        施細部計畫，除非特許否則無法取得一般申請指定建築線及建築執照，被告
        及其仲介人許國在聲稱有辦法取得特許，原告始同意簽訂本件契約，當時代
        書周金國以「特許」不適於載入契約內，乃省略如前述第四條之約文，此從
        第四條約文「甲方願協助乙方」及「若有增加任何費用全部由被告負擔與原
        告無關」等語可證，復且，事實上申請指定建築線確由被告申請而取得之附
        條件之許可，亦可證明兩造確實約定由被告申領。
  （三）又依據系爭契約書第五條之約定，系爭契約是附有期限及解除條件，即以被
        告應提供有關證件供原告辦理建築執照申請，並於指定建築線核准後交付土
        地供乙方整地，最後期限原定八十六年十一月三十日前，嗣延至八十七年五
        月三十一日，契約末尾加註文：「本契約有效期限雙方同意延至民國八十七
        年五月三十一日」，是如無法在期限內取得建照或無法取得建照之解除條件
        成就，系爭契約即應失效。至於契約末尾加註文末段雖有「逾期無法領到建
        築執照，雙方同意重新協商」之文字僅是雙方有協調之機會，並無強制一方
        同意之權利或義務，原告認被告費時取得「附條件」准予指定建築線，已違
        原告訂約本意，不能認同，原告不同意延展期限，兩造合建契約已屆期及解
        除條件成就而失效。是依據民法第一百十三條、同法第二百五十九條、第一
        百七十九條等規定，均得請求被告將一百萬元之保證金返還原告。
  三、證據：提出供地建物契約書、一百萬支票、台南市政府八十七年六月二十日南
      工局都字第一七五七八號函、存證信函、回執及陳情書各一紙為證。並聲請訊
      問證人林松根、謝進添、周金國。
乙、被告方面：
  一、聲明：求為判決如主文第一項所示及如受不利之判決願預提供擔保請准宣告免
      予假執行。
  二、陳述：
  （一）對兩造有於八十六年一月三十日訂立供地建物契約，約定被告提供所有台南
        市○○段六六六、六七○號二筆土地，面積一七六六‧一九平方公尺建地由
        原告出資興建ＲＣ構造三層集合住宅樓房，並約定被告願協助原告辦理指定
        建築線及請領建築執照申請，限於八十六年五月一日以前領到建照，原告於
        八十八年八月一日以前將房屋建築完成。原告有先交付被告一百萬元履約保
        證金之事實不爭執。
  （二）系爭契約成立後建築業景氣逐漸衰退，原告觀望不前，於是約定期限一延再
        延，將建築期日延至八十七年五月三十一日領到執照，但因原告觀察建築業
        景氣一直低迷不振，隨之原告之申請建築手續亦不積極，終於延至八十七年
        十月一日始領到指定建築線證明書，此項遲延原因完全係因原告之業務前途
        不看好，申請手續不積極所致，蓋因所謂建築許可手續原告比較熟悉，應為
        主動申請，被告僅處於協助之地位，而本件原告逃至一邊愛理不理，依賴被
        告辦理以致遲延，是建築線申請之遲延乃係可歸責於原告之事由所發生，是
        原告應無解除權，原告聲明解除契顯不合法，應不生效力。
  （三）系爭契約第五條係約定：「甲方（即被告）應於立約日起配合有關證件供乙
        方（即原告）辦理建照申請，並於指定建築線核准後交付土地供乙方整地，
        及協助乙方於八十六年五月一日前領到建照，乙方並應於八十八年八月一日
        以前將房屋興建完成點交於甲方接管，不得藉故拖延。」，是建築期限之責
        任應係在原告，被告僅係處於協助之地位而已，現最後期限猶未屆滿，原告
        即迫不及待解約，因係可歸責於原告自己之事由，原告自無解除權。又系爭
        契約有註明：「本契約有效期限雙方同意延至八十七年五月三十一日，逾期
        無法領到建照，雙方同意重新協商」，原告未與被告協商，且不顧被告已於
        八十七年六月二十日協助請到指定建築線，於八十七年九月三十日通知被告
        解除契約，此單方之非法解除契約顯無效。
  （四）否認雙方有口頭約定由被告申請指定建築線及保證可拿到特許之事實。
  （五）本件系爭契約仍然存在尚未合法解除，原告請求返還保證金為無理由。
  三、證據：聲請訊問證人許國在。
丙、本院依職權函台南市政府查明系爭土地申請指定建築線之相關程序及資料，並依
    職權訊問證人李重慶。
  理   由
一、原告起訴主張兩造八十六年一月三十日簽立合建住宅之系爭契約，原告並於訂約
    日先給付被告部分履約保證金一百萬元，兩造原約定被告最遲應於八十六年十一
    月三十日前領得建照，嗣又同意延至八十七年五月三十日前被告應領得建照，俾
    能施工興建。惟被告卻遲至八十七年六月二十日始取得附條之指定建築線核准函
    ，顯然無法於約定期限前領得建照，是兩造所訂之系爭契約已因期限屆滿或解除
    條件成就而失其效力，且原告亦已發函向被告為解除契約之意思表示，系爭契約
    業已解除，爰依民法第一百十三條、同法第二百五十九條及第一百七十九條之規
    定，請求被告將一百萬元之保證金返還原告等語。
二、被告則以系爭契約第五條係約定被告應於立約日起配合有關證件供原告辦理建照
    申請，協助原告於八十六年五月一日前領到建照，嗣又經雙方同意延展至八十七
    年五月三十一日，依系爭契約之約定建築期限之責任應係在原告，被告僅係處於
    協助之地位，是未能於約定期限前取得建照，乃原告給付之遲延，應係可歸責於
    原告，原告自無解除權，系爭契約仍有效存在，原告無權請求返還保證金等語，
    資為抗辯。
三、原告主張兩造於八十六年一月三十日簽立系爭契約，兩造原約定應於八十六年十
    一月三十日前領得建照，原告於同日先給付被告部分履約保證金一百萬元，嗣兩
    造又同意將期限延至八十七年五月三十一日，訴外人許文雄、許文福有於八十七
    年五月二十六日向台南市政府工務局提出陳情書，該府並於八十七年六月二十日
    以南工局都字第一七五七八號函覆准予依都市計劃法台灣省施行細則第二條之一
    規定予以指定建築線，原告乃於八十七年九月三十日寄發存證信函與被告，請求
    被告返還保證金一百萬元，被告至今尚未返還之事實，為被告所不爭，且有原告
    所提出之系爭契約書、一百萬支票、台南市政府八十七年六月二十日南工局都字
    第一七五七八號函、存證信函、回執及陳情書各一紙為證，則此部分事實，可信
    為真實。至原告主張系爭契約已失效，原告得依民法第一百十三條、同法第二百
    五十九條、第一百七十九條等規定請求被告返還其所交付之保證金部分，則為被
    告所否認，並以前開情詞置辯，是本件所應審究者，應在於系爭契約是否已失效
    ？原告有無權利請求被告返還一百萬元之保證金？茲就本院意見陳述如下：
（一）就系爭契約是否已失效部分。
      原告雖主張系爭契約第五條應於八十六年十一月三十日前領得建照及嗣後同意
      延展至八十七年五月三十一日之約定係期限或附解除條件，系爭契約已因期限
      屆至或解除條件成就而失效。惟按解釋當事人契約，應於文義上及論理上詳為
      推求，不得拘泥字面，致失當時立約之真意（最高法院十九年上字第四五三號
      判例意旨參照）。又所謂期限係當事人以將來確定事實的到來，決定法律行為
      效力的發生或消滅之一種附款，而所謂解除條件則為促使法律行為的效力歸於
      消滅的條件，亦即皆係與契約之效力有關之約款，惟查，系爭契約第五條係約
      定：「甲方（即被告）應於立約起配合有關證件供乙方（即原告）辦理建築執
      照申請，並於指定建築線核准後交付土地供乙方整地（期限最遲在民國八十六
      年九月三十日以前）及協助乙方於民國八十六年十一月三十日以前領到建照．
      ．．」，嗣因未能於期限前取得建照，雙方又另於契約中加註「本契約有效期
      限雙方同意延至民國八十七年五月三十一日，逾期無法領得建築執照，雙方同
      意重新協商」等語，此為兩造所不爭執，並有系爭契約書在卷可查，依系爭契
      約第五條之約定觀之，僅係約定雙方就提供證件申請建照等給付義務約定應給
      付之期限，並非有關系爭契約效力之約定，又嗣後加註之文字既係配合第五條
      之約定而來，亦應為相同之解釋，是其所謂有效期限亦應係指上開給付義務之
      期限，顯皆與期限或附解除條件有別，是未於上開約定期限取得建照，應僅係
      給付遲延，原告依此主張系爭契約業已失效，尚無足取。
（二）原告有無權利請求被告返還一百萬元之保證金部分。
      按民事訴訟如係由原告主張權利者，應先由原告負舉證之責，以證明其主張之
      真實，則被告就其抗辯事實即令不能舉證，或其舉證據尚有疵累，亦應駁回原
      告之請求（最高法院十七年上字第九一七號判例意旨參照）。經查，原告就本
      件有何民法第一百十三條及第一百七十九條情事部分，並未提出證據以實其說
      且系爭契約亦未失效已如前述，是原告上開主張，均無足取。至其主張被告未
      於約定期限前取得建照，系爭契約已合法解除，依民法第二百五十九條得請求
      被告返還保證金部分，雖據其提出存證信函一紙為證，惟查，定有期限行為，
      當事人之一方不按時期給付者，他方固得解除契約，惟給付遲延之一方，則不
      得主張解除契約，此觀民法第二百五十五條之規定自明。經查，原告雖主張兩
      造約定應由被告申請指定建築線，然為被告所否認，而觀諸兩造所不爭執之系
      爭契約第五條僅載明甲方（即被告）應配合有關證件供乙方（即原告）辦理建
      照申請，即明文約定辦理建照之義務應在於原告，並無應由被告申請指定建築
      線之記載，此有系爭契約書在卷可憑，原告雖提出台南市政府指定建築線核准
      函及證人林松根、謝進添，主張兩造係口頭約定由被告辦理，惟查，原告本身
      係建設公司，衡情對辦理建照事宜，應較被告熟悉，而興建房屋既為原告之營
      業事項，申請建照或指定建築線等給付義務，又屬合建契約內容之一部分，且
      與雙方權益有關之重要事項，若確有約定應由被告負擔，則應無不明文記載於
      系爭契約之理，且證人即辦理系爭契約之代書周金國於本院審理時亦明確證稱
      「（有無約定建照及建築線由何方負責）契約上都有寫」「契約內容皆係照當
      事人雙方之意思所寫」「（內部有無約定）有講的都寫在契約書上」等語，顯
      見雙方之權利義務，應以契約書上之約定為準，至原告所提出之台南市政府函
      僅足以證明被告嗣後確有向台南市政府陳情申請指定建築線，而證人林松根僅
      證稱「指定建築線部分，地主有說要送紅包」均不足以證明兩造間有為建築線
      應由被告申請之約定，證人謝進添雖證稱訂約當時被告曾稱可以拿到特許，故
      約定由被告負責申請指定建築線等語，並提出陳情書一份陳稱係被告當時提出
      已拿到特許之證明，惟查，依上開陳情書之內容觀之，僅係被告等人單方面向
      提出之陳情書面，並無何市長已經特許之記載，證人謝進添所言，已顯有疑義
      ，且其證詞與證人周金國之證詞及契約書內容又明顯不符，是其證詞之真實性
      ，實尚堪疑，本院尚難依其證詞而為原告有利之認定。綜上，申請建照及指定
      建築線之給付義務，應在於原告，則未能於約定期限內申請指定建築線及建照
      之遲延責任應在於原告，被告固有權依此主張解除契約，但應負遲延責任之原
      告應無權依此主張解除契約，故原告之解除契約顯與法律規定不符，應不發生
      解除契約之效力，是原告依民法第二百五十九條之規定請求被告返還保證金，
      亦無理由，應與駁回。
四、原告之訴既經駁回，其假執行之聲請即失所附麗，亦應併予駁回。
結論：原告之訴為無理由，依民事訴訟法第七十八條，判決如主文。
中      華      民      國    八十九    年      一      月      十一    日
                                臺灣臺南地方法院民事第二庭
~B  審判長法    官  李素靖
~B        法    官  林富郎
~B        法    官  童來好
右為正本係照原本作成
如對本判決上訴，須於判決送達後廿日內向本院提出上訴狀
中      華      民      國    八十九    年      一      月      十三    日
~B      法院書記官  鄭佩玉


司法院資訊處製作；財團法人民間司法改革基金會備份。
